【裁判字號】    92,上訴,1010
【裁判日期】    920923
【裁判案由】    毒品危害防制條例
【裁判全文】
臺灣高等法院刑事判決                          九十二年度上訴字第一０一０號
    上  訴  人
    即  被  告  甲○○
                        臺北縣.
    選任辯護人  張香堯律師
                謝曜焜律師
                劉承斌律師
右上訴人因毒品危害防制條例案件，不服臺灣板橋地方法院九十一年度訴字第一八八
一號，中華民國九十二年二月二十六日第一審判決（起訴案號：臺灣板橋地方法院檢
察署九十年度偵字第二００七三號），提起上訴，本院判決如左：
    主  文
原判決撤銷。
甲○○無罪。
    理  由
一、公訴意旨認以：被告甲○○與案外人乙○○（已判刑確定）二人，明知第二級毒
    品ＭＤＭＡ（俗稱搖頭丸或快樂丸，下稱ＭＤＭＡ）係第二級毒品，且係經行政
    院公告管制進出口物品，竟仍共同基於運輸第二級毒品ＭＤＭＡ回台之犯意聯絡
    ，於民國（下同）九十年十月二十三日，二人以至馬來西亞吉隆坡觀光名義出境
    ，於同年十月二十四日十六時許搭機返國時，將ＭＤＭＡ裝在糖果罐中，藏放於
    乙○○之隨身行李箱內，夾帶入境台灣，經臺北關稅局海關人員檢驗行李時查獲
    ，當場於乙○○隨身行李箱中扣得第二級毒品ＭＤＭＡ藥錠七千零八十顆（淨重
    一五一○公克，包裝重三十二點零三公克）及裝ＭＤＭＡ藥錠之糖果罐四個、包
    裝紙四張及塑膠袋七個，因認被告涉犯毒品危害防制條例等罪嫌。
二、按犯罪之事實應依證據認定之，無證據不得推定其犯罪事實，又所謂認定犯罪事
    實之證據，係指足以認定被告確有犯罪行為之積極證據而言，該項證據自須適合
    於被告犯罪事實之認定，始得採為斷罪資料。再認定犯罪事實所憑之證據，雖不
    以直接證為限，間接證據亦包括在內；然無論直接或間接證據，其為訴訟上之證
    明，須於通常一般之人均不致有所懷疑，而得確信其為真實之程度者，始得據之
    為有罪之認定，倘其證明尚未達此一程度，而有合理性懷疑存在時，仍應為無罪
    之判決（最高法院二十九年上字第三一０五號、七十六年度台上字第四九八六號
    判例參照），又共同被告不利於己之陳述，固得採為其他共同被告犯罪之證據，
    惟此項不利之陳述，須無瑕疵可指，而就其他方面調查，又與事實相符，始得採
    為其他共同被告犯罪事實之認定（最高法院四十六年台上字第四一九號判例參照
    ）。
三、訊據被告甲○○堅詞否認有與乙○○共同走私及運輸毒品之犯行，辯稱：伊和乙
    ○○在網路上認識，當時認識時他的工作不穩定，只是說他懂得算命，認識二、
    三個月以後，他就不見了，我們七、八個月沒有聯絡，後來他突然出現，打電話
    和我聯絡，說他目前業餘幫人測字，問伊是否還跑單幫否，伊說是。過了一個多
    月，他說想去東南亞看看市場，伊就說好，伊常去，大家可以一起去。伊還說去
    東南亞，一、二天就回來，他說好，他只是去看看。到了吉隆坡，就各做各的，
    在去之前就已經說好來回的班機。回來就直接在吉隆坡的機場碰面，坐中華航空
    的飛機，伊用信用卡先替乙○○付機票錢，回國後乙○○即償還被告代墊款，扣
    案的ＭＤＭＡ伊完全不知道等語置辯。公訴人起訴認被告與乙○○共犯走私及運
    輸毒品罪嫌，無非是以乙○○之供詞、被告與乙○○的測謊報告、被告等入出境
    頻繁且係短暫停留為據。惟查：
四、同案被告乙○○歷次供述有前後不一致之處甚多，（一）對於第一次遇見張姓男
    子係於何時、何地？在九十年十月二十四日台北縣查站訊問時供稱：「（問：你
    之前是否認識張先生？）我在今年的九月二十八日去馬來西亞時曾與張先生有過
    交談。」，惟於同年十二月二十八日再次訊問時卻改稱：「在我第二次（即九月
    二十一日）陪同甲○○前往新加坡期間，亦曾在住宿飯店的大廳看過該名張先生
    ，當時他正與甲○○在大廳聊天，故有過簡單介紹，我也是時才知道他姓張。」
    （二）對於其出國原因前後陳述亦有不同，於十月二十四日調查站供稱：「我於
    九十年十月二十三日上午九時許搭乘華航班機直飛馬來西亞，主要係為尋找南洋
    的占術方法。」，於同日地檢署訊問時則供稱：「我是前往馬來西亞算命，但途
    中遇到一位姓張的先生、、、」、「我之前有跟張先生見面一次，這次去南洋是
    請張先生帶我去算命」，而於十一月八日調查站訊問時，又改稱：每次出國都是
    甲○○安排行程，我都是陪她而已，嗣於原審九十年訴字第二一七九號案件審理
    時又改稱：「（問：為何隔天就返國？）因隔天是重陽節，順更返台祭祖」、「
    甲○○認為找我陪同比較有安全感。」，於地檢署九十年十一月八日訊問時，供
    稱：「（為何與她出去那麼多次？）她向我說她帶安眠藥過去跑單幫，我在光復
    南路算命給我的酬金太少，所以我就和她一起去，去新加坡、馬來西亞、印尼等
    地。於原審九十一年一月十八日另案審理（九十年訴字第二一七九號）中又稱：
    「（九十年去吉隆坡隔日就回台灣，去做何事？）是許說他要去找朋友，他說因
    為馬來西亞是一個回教國家，他怕危險，要我陪他去。」「我和許是在網路上認
    識的，因為許說他是跑單幫，剛好我喜觀研究宗教，所以才常陪他去。」，嗣於
    本院九十一年九月二十六日上訴（九十一年度上訴字第一一二二號）審理中，又
    改稱：「（為何你會和甲○○出國好幾趟？）因為甲○○說想在東南亞國家開設
    服飾店，所以請我幫忙。」（三）對於被捕時，未將被告供出之說詞亦不一致，
    於九十年十一月八日地檢署訊問時，供稱：「（為何十月二十四日被捕時，為何
    不說甲○○和你同夥，我怕她去砸集玉坊藝術中心）。」，於九十年十二月二十
    八日調查站受訊問時，又稱：「為何本站人員於九十年十月二十四日於中正機場
    當場查獲時，曾帶甲○○當面與你對質，詢問你等有何關係，你當時卻否認與甲
    ○○有任何關係？）因為我當時很惶恐，害怕如果講出來的話，計水錦會對我及
    周遭的親友報復。」，於九十一年一月三十一日地檢署訊問時，又改稱：「（為
    何於第一次調查站時不說是甲○○交給你的？）怕被刑求。」。核其對於攜帶毒
    品回台過程，前後供述反覆且不一致，按以乙○○所稱：毒品是被告臨時交伊幫
    忙帶出關，不知所交付物品是毒品云云，然查以，乙○○如係遭被告利用而攜帶
    毒品入關，衡諸常情，豈有於查獲時，甘冒遭判處重刑，而願忍受冤抑，而不將
    被告交伊攜帶供出之理，況且證人鍾超傑於原審九十年訴字第二一七九號九十一
    年三月八日調查中亦證稱：乙○○被捕時，沒有什麼驚訝表情等語，證人廖昀於
    當日出庭做證時，亦證稱：在海關有特別提醒乙○○攜帶二級毒品，行李是否受
    別人之託，幫人攜帶通關，黃仍堅持他的說詞如調查筆錄所說等語，故被告如屬
    不知情，當無做如此肯定的供述，何況乙○○於警局初訊中對於物品來源，即供
    稱吉隆坡某一遊樂場的張先生託伊帶回台灣等語，如此一供述非屬事實，則乙○
    ○於不知情情況下受被告委託攜帶，直接說是被告委託即可，何須在短時間遭受
    訊問時編織如此理由？且查以，乙○○另稱被告另有交付一盒女用香水禮盒云云
    ，經公訴人提出台北看守所所拍攝之被告入所物品明細照片二張，亦未發現，亦
    證被告前開所言之不實，故乙○○事後改稱係被告交付毒品一節已有不實。
五、況本案系爭四個糖果罐雖經法務部鑑定結果認：「上開證物已遭多人觸摸，而有
    鑑定之困難，致無從鑑定出是否留存甲○○之指紋。」（卷附法務部調查局九十
    年八月十九日調科貳字第０九一二三０五二五九０號函），既無證據證明其上有
    被告的指紋，而乙○○所供述內容亦有前開可議之處，即難認定系爭糖果罐曾為
    被告所持有過。雖公訴人認被告以刷卡方式代付乙○○支付機票及飯店住宿費用
    ，而認定被告與乙○○係屬共犯關係，惟以消費刷卡，在現在使用信用卡經濟活
    動中，均有累積紅利、兌換贈品及累積飛行航程之優惠等活動，是被告以己信用
    卡先替乙○○刷卡購買機票及旅館費用，藉此累積自己信用卡之點數，甚為平常
    ，二人一同出國時，由伊出面先暫支旅費等情，亦難就此認定被告與乙○○有共
    犯關係。又證人鍾超傑、施宗毅及廖昀於原審之證詞雖謂案發前已鎖定被告與乙
    ○○有走私毒品嫌疑，依證人廖昀於原審九十一年三月八日調查筆錄中所陳，在
    調查其他毒品案件時，發現乙○○與被告可能涉及毒品案件，在調出二人出入境
    資料，發現二者出入境頻繁，且同進同出，在十月二十四日乙○○入境前，已經
    知道乙○○與被告一起出國，一起入境，所以針對二人加強安檢等語，惟查以，
    依卷附被告入出境資料顯示，被告自八十五年起至本案查獲為止，入出境頻繁，
    每月入出國境多次，此有入出境資料一份在卷可參（本院卷第二十八頁至三十四
    頁），而乙○○係在九十年九月七日至十月二十四日與被告一同進出國門五次，
    此亦有乙○○出入境資料一份在卷可稽（見本院卷第二十頁），被告陳稱伊是從
    事跑單幫業務，應可採信，而被告在與乙○○共同出國前亦無任何有關從國外攜
    帶毒品之案件發生或為警方鎖定之目標，卻於乙○○同進出國境五次中，隨即為
    調查人員鎖定，顯見調查人員所鎖定的目標應係乙○○，如依乙○○所言，毒品
    接洽購買者係被告，則依被告主謀角色，且已跑單幫多年，依其出入國境熟稔程
    度，被告如欲走私毒品，實無須另找乙○○幫忙闖關，況依乙○○出入境資料顯
    示，乙○○於九十年十月二十一日獨自一人出國，隨即於隔日（二十二日）回國
    ，再於翌日（二十三日）與被告一同出國，於二十四日返國時為調查人員查獲，
    依其四天內出境二次以觀，時間之密集實有疑異，被告辯稱乙○○係利用伊不知
    情下一同入出境單獨走私毒等情，尚非無稽。故本件毒品既非係被告持有中為調
    查人員查獲，而乙○○所述之內容又多所矛盾，況依黃所稱均指被告單獨走私及
    運輸毒品，未曾供稱係伊與被告共同走私，於十月二十四日為調查人員查獲時所
    製作筆錄均未提及被告，卻於十一月八日為調查站借提時供出係被告交付，且當
    日在偵查中經檢察官訊問最後有無陳述時，竟回答要求依證人保護法規定（減刑
    ），是乙○○事後為求減免其刑，而將責任推給被告，而改變口供，亦有其動機
    存在，益證其供述之不可採信。故公訴人認被告有共同走私及運輸毒品之證據，
    既是以乙○○之供述為據，而乙○○之供述亦有如前開所述瑕疵，按依「罪疑惟
    輕」原則，自應為被告有利之認定，難認被告與乙○○有共同走私等犯行。
六、本件被告雖經調查站送法務部調查局測謊結果，對於交付糖果罐予乙○○、搖頭
    丸非其所接洽及未廿付乙○○之出國費用等問題上，雖呈情緒波動反應，惟按以
    測謊鑑定，係依一般人在說謊時，會產生遲疑、緊張、恐懼、不安等心理悸動現
    象，乃利用測謊儀器將受測者之上開情緒波動反應情形加以紀錄，用以判別受測
    者所供述之真實性，倘受測者愈想壓抑其謊言所產生之情緒，在測謊儀器上會愈
    產生明顯之情緒波動反應，反之，則無此不實之波動反應。從而測謊鑑定結果，
    如就否認犯罪有不實之情緒波動反應，固得供審判上之參酌，仍不得採為有罪判
    決之唯一憑據。自不得以被告未通過測謊，逕為其不利之判斷，此亦有最高法院
    九十一年度台上字第一九四一號判決可資參照。依前所述，既無證據證明被告犯
    罪，則此測謊報告亦難採為被告不利之佐證。雖乙○○經檢察官送請法務部調查
    局測謊結果，對於被告未給予出國費用以外之金錢酬勞部分呈情緒波動，對於搖
    頭丸非其所接洽及本案外其未替甲○○攜帶搖頭丸無情緒波動反應，惟查，公訴
    人於移送測謊的函文內，針對乙○○事前是否知悉所攜帶之糖果罐內為毒品搖頭
    丸，被告事前是否要乙○○於查獲時勿供出伊等問題，對此涉及乙○○是否係共
    犯及為何前後所供述不一之理由，均未在鑑定報告中說明，況且乙○○測謊報告
    縱使可採，亦無從就其個人測謊所答，做為認定被告有共同參與之證據。
七、按以為訴訟上之證明，須使通常一般之人均不致有所懷疑，而得確信其為真實之
    程度者，始得據之為有罪之認定，倘其證明尚未達此一程度，而有合理性懷疑存
    在時，仍應為無罪之判決。綜前開所述，公訴人據以起訴之證據，既有前開可議
    之處，難採為被告不利之認定，此外，本院復查無其他積極證據足資證明被告犯
    罪，自應為被告無罪之認定。
八、原審疏於詳查，認定被告有罪而予論罪科刑，尚有違誤，上訴人即被告上訴意旨
    否認犯罪，指摘原判決不當，請求撤銷改判，核有理由，原判決應予撤銷，並另
    為被告無罪之諭知。
據上論斷，應依刑事訴訟法第三百六十九條第一項前段、第三百六十四條、第三百零
一條第一項，判決如主文。
本案經檢察官陳文琪到庭執行職務。
中      華      民      國    九十二    年      九      月    二十三    日
                              臺灣高等法院刑事第十六庭
                                  審判長法  官  許  增  男
                                        法  官  黃  鴻  昌
                                        法  官  周  煙  平
右正本證明與原本無異。
檢察官如不服本判決，應於收受送達後十日內向本院提出上訴書狀，其未敘述上訴之
理由者並得於提起上訴後十日內向本院補提理由書（均須按他造當事人之人數附繕本
）。
                                        書記官  蕭  麗  珍
中      華      民      國    九十二    年      十      月      八      日


司法院資訊處製作；財團法人民間司法改革基金會備份。
